【裁判字號】    97,家上,9
【裁判日期】    970326
【裁判案由】    離婚
【裁判全文】
臺灣高等法院高雄分院民事判決           97年度家上字第9號
上  訴  人  甲○○
被上訴人    乙○○
上列當事人間請求離婚事件，上訴人對於民國96年12月31日臺灣
高雄地方法院96年度婚字第1155號第一審判決提起上訴，本院於
97年3 月12日言詞辯論終結，判決如下：
    主  文
上訴駁回。
第二審訴訟費用由上訴人負擔。
    事實及理由
一上訴人起訴主張：兩造婚後不睦，迄今已分居9 年，因自86年
  其回大陸探親返臺後，被上訴人即懷疑其有外遇，時常對其施
  以肉體及精神上之虐待，並揚言要雇人殺害上訴人；前於77年
  7 月間，因上訴人僅交給被上訴人退休金月退半年新臺幣（下
  同）21萬元之2 分之1 ，被上訴人堅持要交出全部未果，即毆
  打上訴人，並以頭向其胸口撞擊，揚言要同歸於盡，詎被上訴
  人事後竟拿驗傷單誣告上訴人傷害；被上訴人復於87年返回大
  陸探親期間，竟打電話向大陸安徽蒙城縣公安局誣告上訴人係
  國民黨特務；於95年間因上訴人打電話向被上訴人要求離婚，
  被上訴人竟串通女兒王琳誣告其妨害自由、恐嚇，嗣獲不起訴
  處分，然已損及上訴人人格之尊嚴。被上訴人於分居前，處處
  對其施暴、侮辱，因上訴人已年邁無力抵抗，兒子王瑞升得知
  後，即勸導上訴人搬進高雄市政府社會局仁愛之家（以下簡稱
  仁愛之家），上開事由雖均係發生於95年11月21日前，即分別
  經原審法院以95年度婚字第881號、93年度婚字第1746號、90
  年度婚字第980 號，及本院以91年度家上字第59號、95年度家
  上字第94號判決確定前，惟上訴人確因上開原因離家而自行居
  住迄今9 年，兩造分居之責任是被上訴人所造成，而可歸責於
  被上訴人。又上訴人居住仁愛之家9 年期間，被上訴人均未關
  心過問上訴人生活，並推卸夫妻相互扶持照顧之責任。另上訴
  人所有之房地均為與被上訴人結婚前所購，換屋時，被上訴人
  要求登記為其所有，嗣被上訴人竟於上訴人訴請離婚時，即脫
  產過戶給女兒。於96年10月6 日經友人告知，始知女兒王堯結
  婚之情，被上訴人故意不通知上訴人，益徵二人已無夫妻之情
  。綜上，被上訴人有惡意遺棄之惡行，且兩造之夫妻關係已有
  名無實，無法繼續共同婚姻生活，爰依民法第1052條第1 項第
  5 款、第1052條第2 項之規定，提起本訴等語。求為判決：准
  上訴人與被上訴人離婚。（原審為上訴人敗訴之判決，經上訴
  人上訴）於本院聲明：(一)原判決廢棄。(二)准上訴人與被上訴人
  離婚。
二被上訴人則以：上訴人自90、93、94、95年起分別以被上訴人
  用暴力及辱罵等方式對上訴人肉體及精神施以虐待，並雇人欲
  殺害上訴人，上訴人始於88年離家住進仁愛之家等情事為由，
  訴請法院判決兩造離婚，均遭法院以未能舉證證明而判決敗訴
  確定。又被上訴人有一腎臟機能喪失，影響健康，甚至可能失
  去生命，努力維持家庭和諧及家人健康而不敢稍懈，自無對家
  庭支柱之上訴人稍感懈怠，更無予精神或身體虐待之理，亦期
  待再三其回家團聚，上訴人指訴虐待，自屬虛偽。另上訴人移
  轉資金至大陸作為成立新家之用，大部分時間在大陸，女兒王
  堯完成學業後，工作、成婚均自主決定，被上訴人僅祝福而已
  ，且女兒王堯之結婚喜帖有列上訴人名字，但因上訴人一領到
  半年月退休金，即前往大陸，根本無法連絡，喜帖亦無法送出
  。上訴人乃有妻小及一定住所，自應以家庭住所為對外聯絡中
  心，上訴人迴避家庭住所，隱瞞家人另設個人郵局信箱，且上
  訴人退休後，優惠存款簿自己保管領取，從不供家用，而被上
  訴人仍居住於現址，家中鑰匙亦未更換，上訴人可隨時返家居
  住，卻為離婚，藉故住進仁愛之家，被上訴人並無惡意遺棄等
  詞置辯。於本院聲明如主文所示。
三兩造所不爭執之事項：
(一)上訴人主張兩造於70年1 月6 日結婚，現婚姻關係仍存續中及
  兩造自88年5 月起即分居至今。
(二)上訴人所有之房地為與被上訴人結婚前所購，換屋時，都登記
  在被上訴人名下，嗣被上訴人將之贈與給女兒。
(三)被上訴人未通知到上訴人，兩造之女王堯於96年3 月18日結婚
  之事由，惟王堯結婚喜帖上仍印有主婚人為上訴人。
四協商整理兩造爭點如下：(一)被上訴人有無惡意遺棄上訴人？(二)
  上訴人主張之情事是否已達難以維持婚姻之重大事由？若達該
  程度，則兩造間可歸責之程度比例為何？
(一)按夫妻互負同居之義務，為民法第1001條所明定，夫妻之一方
  無正當理由而與他方別居，固屬違背同居義務，惟同法第1052
  條第5 款所謂以惡意遺棄他方，不僅須有違背同居義務之客觀
  事實，並須有拒絕同居之主觀情事始為相當，妻與夫失和歸寧
  居住，久未返家，如僅因夫迄未過問而出此，別無拒絕同居之
  主觀情事，尚難謂為惡意遺棄，最高法院40年台上字第91號判
  例足資參照。是以，夫妻失和分居後，僅有一造未對離家之他
  造尋訪聞問之客觀事實存在，尚不足認定未離家之一造有惡意
  遺棄他造之主觀情事。
(二)經查：上訴人曾於94年間對被上訴人提起履行同居之訴，請求
  被上訴人應至其當時居住之高雄縣燕巢鄉○○村○○路64號同
  居，惟嗣經本院於94年12月28日以94年度家上字第92號判決，
  認定兩造婚後協議同居之住所為被上訴人現住所，即高雄縣鳳
  山市○○路○ 段67巷17號，係上訴人於88年間因兩造發生爭吵
  後，片面決定於88年5 月10日住進仁愛之家，嗣再另租高雄縣
  燕巢鄉○○村○○路64號，並未與被上訴人協議，因此被上訴
  人未隨之同居於該址，難謂有違反夫妻同居義務，而判決駁回
  上訴人之訴，業已確定一節，有本院94年度家上字第92號判決
  書1 份在卷足稽（見本院卷第41頁至第42頁）。亦即兩造婚後
  協議同居之住所乃為被上訴人現住所地，足認上訴人係自行離
  開兩造之住所無訛。
(三)又查：上訴人所指其有不得不離家他住之事由，為自86年其回
  大陸探親返臺後，被上訴人即懷疑其有外遇，時常對其施以肉
  體及精神上之虐待，並揚言要雇人殺害上訴人；於77年7 月間
  ，因上訴人僅交給被上訴人退休金月退半年21萬元之1 半，被
  上訴人即毆打上訴人，被上訴人事後竟拿驗傷單誣告上訴人傷
  害；被上訴人復打電話向大陸安徽蒙城縣公安局誣告上訴人係
  國民黨特務；於95年間被上訴人串通女兒王琳誣告其妨害自由
  、恐嚇等情，均發生於95年11月21日前，即業經原審法院以95
  年度婚字第881 號、本院以95年度家上字第94號判決認定雖因
  兩造間常生爭執後，上訴人自行離家致兩造呈多年分居狀態，
  惟兩造於分居後，並無互相關心聞問，甚且在訴訟上相互爭辯
  ，導致兩造間婚姻實質及彼此感情之喪失，因而難以繼續維持
  之結果，兩造均屬有責。又被上訴人於上訴人離家後，雖未積
  極為關心聞問之行為，而採行消極期待上訴人自行返家之態度
  ，但因上訴人在離家分居後曾主動多次提起訴訟請求離婚，其
  心態上顯已不願繼續維持婚姻。就此而言，實難期待被上訴人
  有何主動積極之行為，或能期待其作為能有促使上訴人返家之
  助益，故被上訴人可歸責之程度應較上訴人為輕，上訴人主張
  之事由乃不符民法第1052條第1 項第3 款及第2 項規定之離婚
  事由，判決駁回上訴人之訴，並已確定一節，亦有原審法院95
  年度婚字第881 號、本院95年度家上字第94號判決書各1 份在
  卷可稽（見本院卷第33頁至第37頁、第43頁至第44頁）。亦即
  上訴人主張之分居事由，雖起因於兩造失和，且上訴人因此離
  開兩造婚後住所他住，久未返家，被上訴人確亦未有積極關心
  聞問之行為，而採行消極期待上訴人自行返家之態度，惟本院
  前開確定判決業已認定係「因上訴人在離家分居後曾主動多次
  提起訴訟請求離婚，其心態上顯已不願繼續維持婚姻」，故「
  被上訴人可歸責之程度應較上訴人為輕」，據此，上訴人於前
  揭離婚訴訟確定後，再以兩造分居後被上訴人均未關心過問上
  訴人生活，並推卸夫妻相互扶持照顧之責任，有惡意遺棄之離
  婚事由，自應就本院95年度家上字第94號離婚事件言詞辯論終
  結後，即95年11月21日後之惡意遺棄事由予以舉證。
(四)再查：上訴人就自95年11月21日起迄今，被上訴人究有何虐待
  、暴力攻擊行為，致上訴人必需離家，並未指出其事由一節，
  為上訴人所自承（見本院卷第53頁），上訴人雖以被上訴人於
  96年元月份曾告訴妨害自由、恐嚇，經檢察官偵辦，即為虐待
  等語，惟上訴人經檢察官偵辦妨害自由、恐嚇一案，乃發生於
  95年2 月10日，有臺灣高等法院全國前案簡列表在卷可稽，上
  訴人顯係誤記日期，況且上開事由亦經上訴人於本院95年度家
  上字第94號離婚事件中主張，亦有上開判決可憑，是以上訴人
  既未有於前離婚事件判決後之正當離家事由，自行持續以已判
  決確定前之事由離家他住，如僅因被上訴人迄未過問而出此，
  別無拒絕同居之主觀情事，則揆諸上揭判例意旨，尚難謂被上
  訴人為惡意遺棄。
(五)至上訴人雖以所有之房地均為與被上訴人結婚前所購，換屋時
  ，被上訴人要求登記為其所有，嗣被上訴人竟於上訴人訴請離
  婚時，即脫產過戶給女兒；被上訴人故意不通知上訴人女兒王
  堯結婚，為被上訴人惡意遺棄之行為等語。惟：
1.按提起婚姻無效、撤銷婚姻或離婚之訴，因無理由被駁回者，
  受該判決之原告，不得援以前依訴之合併、變更或追加所得主
  張之事實，提起獨立之訴，為民事訴訟法第573 條第1 項定有
  明文。經查：上訴人前以高雄縣鳳山市○○路○ 段67巷17號房
  屋已登記為2 位女兒名義，故不願住該處，該處不適於為兩造
  之住所為由，請求被上訴人應與其同居於高雄縣燕巢鄉○○村
  ○○路64號一節，有本院94年12月28日94年度家上字第92號判
  決書1 份在卷足稽（見本院卷第41頁至第42頁），亦即上開上
  訴人主張被上訴人有脫產過戶給女兒之惡意遺棄離婚事由，係
  發生於94年12月28日前，為上訴人於本院95年度家上字第94號
  離婚事件95年11月21日言詞辯論終結前得追加請求離婚事由，
  詎上訴人未為之，則依上揭法律規定，自不得再為主張。
2.另查：上訴人雖未受通知兩造之女王堯結婚日期，惟上訴人於
  上開訴請履行同居之訴時，係主張被上訴人應同住於高雄縣燕
  巢鄉○○村○○路64號，於嗣後離婚之訴又陳報住所為高雄縣
  燕巢鄉○○路1 號仁愛之家，有上開2 份判決在卷可佐，亦即
  上訴人究住於高雄縣燕巢鄉○○路1 號仁愛之家，抑高雄縣燕
  巢鄉○○村○○路64號，已令人費解。又查：上訴人往返大陸
  多次，且每次居留時間不定，於96年間即出境5 個月才返台，
  出境期間均居住在大陸一節，為上訴人所自承（見本院卷第54
  頁），並有入出境資訊連結作業在卷可憑（見原審卷第27頁）
  ，足認上訴人行蹤不定。是以被上訴人否認非故意不通知，而
  係無法知悉上訴人確實所在等語，即為可採。如此自不足認定
  被上訴人未能通知到上訴人有關王堯結婚日期，係被上訴人有
  惡意遺棄上訴人之主觀情事。綜上，上訴人主張遭被上訴人惡
  意遺棄，尚無可採。
(六)按夫妻有民法第1052條第1 項以外之重大事由，難以維持婚姻
  者，夫妻之一方得請求離婚，但其事由應由夫妻之一方負責者
  ，僅他方得請求離婚，民法第1052條第2 項定有明文。故夫妻
  一方雖不完全具備同條第1 項所列各款之要件，祇須按其事由
  情節，在客觀上確屬難以維持婚姻生活者，亦得請求裁判離婚
  。至若夫妻雙方均為有責時，則應衡量比較雙方之有責程度，
  而許責任較輕之一方向應負主要責任之他方請求離婚。如雙方
  之有責程度相同時，則雙方均得請求離婚，始符公平。可見若
  係由可歸責較重之一方提起時，即不得准許，必以係由可歸責
  較輕之一方及兩方可歸責程度均相同時，始得准許離婚。
(七)經查：兩造雖自88年5 月起即分居至今，惟上訴人於95年11月
  21日前分居致兩造難以繼續維持婚姻，可歸責之程度較諸被上
  訴人為重，訴請離婚乃無理由，業經本院以95年度家上字第94
  號判決確定一節，已如前述。而上訴人自95年11月22日起並未
  遭被上訴人為任何虐待、暴力攻擊行為，上訴人甚至自96年4
  月20日起離台，迄96年9 月21日始入境，均如上述，且離家後
  未曾聞問被上訴人及兩造所生2 女之生活，竟錯過女兒王堯之
  婚期，此縱係被上訴人未積極邀請上訴人返家及參加婚禮所致
  ，亦可歸責被上訴人已無挽回兩造情感之意願。再佐以兩造婚
  後因已多次對簿公堂、分居長達8 年餘，在客觀上，確難以繼
  續維持婚姻。惟上訴人於其主動提起之前述離婚訴訟敗訴後，
  猶不正視自己之過失，仍執意離家他住，可證其亳無繼續維持
  婚姻之意願。如此自難以期待被上訴人主動積極促使上訴人返
  家，故被上訴人可歸責之程度應較上訴人為輕。再參諸兩造間
  前述離婚及履行同居之訴訟，均係以上訴人可歸責之程度較重
  而駁回其請求，上訴人此次再度以有重大難以維持婚姻之事由
  訴請離婚，卻猶執前訴訟中已主張之情事，而無其他舉證，故
  經衡量比較雙方之有責程度結果，仍以上訴人應負較重之可歸
  責比例，則依上開說明，上訴人訴請離婚，即屬無據，應予駁
  回。
五綜上所述，上訴人主張受有惡意遺棄，並不足採。而其主張兩
  造間有難以維持婚姻之重大事由，雖屬可採，但被上訴人抗辯
  應由上訴人負較重之可歸責因素，則可採信。從而，上訴人本
  於民法第1052條第1 項第5 款及第2 項規定，請求判決離婚，
  為無理由，不應准許。原審為上訴人敗訴之判決，並無違誤。
  上訴意旨指摘原判決不當，求予廢棄改判，為無理由，應予駁
  回。
六據上論結，本件上訴為無理由，依民事訴訟法第449 條第1項
  、第78條，判決如主文。
中    華    民    國    97    年    3     月    26    日
                            民事第四庭
                                審判長法官  蔡文貴
                                法      官  黃科瑜
                                法      官  謝靜雯
以上正本證明與原本無異。
如對本判決上訴，須於判決送達後20日內向本院提出上訴狀，其
未表明上訴理由者，應於上訴後20日內向本院提出上訴理由書（
均須按他造當事人之人數附繕本）。上訴時應提出委任律師或具
有律師資格之人之委任狀，並依附註條文規定辦理。
中    華    民    國    97    年    3     月    26    日
                                書  記  官  唐奇燕
附註：
民事訴訟法第466 條之1 ：
對於第二審判決上訴，上訴人應委任律師為訴訟代理人，但上訴
人或其法定代理人具有律師資格者，不在此限。
上訴人之配偶、三親等內之血親、二親等內之姻親，或上訴人為
法人、中央或地方機關時，其所屬專任人員具有律師資格並經法
院認適當者，亦得為第三審訴訟代理人。
第1 項但書及第2 項情形，應於提起上訴或委任時釋明之。


司法院資訊處製作；財團法人民間司法改革基金會備份。
